【裁判字號】    99,上易,145
【裁判日期】    990720
【裁判案由】    分配表異議之訴
【裁判全文】
臺灣高等法院臺中分院民事判決         99年度上易字第145號
上  訴  人  國泰世華商業銀行股份有限公司
法定代理人  甲○○
訴訟代理人  丁○○
被 上 訴人  中租迪和股份有限公司
法定代理人  乙○○
訴訟代理人  丙○○
上列當事人間請求分配表異議之訴事件，上訴人對於中華民國98
年12月30日臺灣臺中地方法院98年度訴字第2625號第一審判決提
起上訴，本院於99年7月6日言詞辯論終結，判決如下：
    主  文
上訴駁回。
第二審訴訟費用由上訴人負擔。
    事實及理由
壹、被上訴人方面：
    被上訴人起訴主張：
一、債務人曾昆泉其所有臺中縣神岡鄉○○○段658-1地號，其
    上之未辦保存登記之增建物（經臺中縣豐原地政事務所測量
    後而臨編1204建號，下均稱系爭1204建號建物），其主要用
    途係作為廠房之獨立使用，其與同一地號上有保存登記之92
    0建號（下均稱原有建物）各有出入口，顯具有獨立之對外
    通行之直接性，顯與920建號建物之部分利用機能、依存程
    度甚微，而無不可分離之經濟上牽連性，是系爭1204建號建
    物已具有使用上獨立性。又系爭1204建號建物之主要建築材
    料為RC造、鋼骨鐵架浪板造，並分1、2、4樓層；而同一地
    號其上之原有建物之主要建築材料為鋼筋混凝土，並分1、2
    、3樓層，顯見系爭臨編1204建號建物與原有建物之建築式
    樣並不相同，應具有構造上獨立性，是系爭1204建號建物已
    屬獨立之建築物。今相關抵押權設定文件既未臚列系爭臨編
    1204建號建物，則系爭1204建號建物自非本件抵押權擔保效
    力所及。
二、縱使系爭1204建號建物與原有建物共用一門牌和水電，惟此
    應非判斷增建物是否具有使用上獨立性之標準，蓋判斷行為
    客體是否為獨立建物，應僅以該行為客體本身觀察即可，且
    門牌及水電之申編依據，本屬公法體系之領域，其作用著重
    在對人民生活品質之強調維護、社會福利政策之健全落實或
    中央地方權限之合理劃分等現代國家基本任務所應為之行政
    措置，故難謂得以門牌、水電是否同一，即可逕為推導出系
    爭1204建號建物非屬獨立建物。系爭1204建號建物既已係具
    有構造上獨立性及使用上獨立性之獨立建物，即不應為該第
    一至四所設定之抵押權效力所及。詎執行法院竟疏未注意而
    將系爭1204建號建物部分所賣得之價金，誤列為上訴人優先
    分配受償範疇，尚有未洽。
三、綜上，應依民法第862條第3項後段之規定，準用民法第887
    條之規定，就坐落前開土地上之系爭1204建號建物拍賣所得
    之金額新臺幣（下同）556萬元，由債權人以普通債權之方
    式按債權比例分配。為此，爰依強制執行法第41條前段規定
    提起本訴等語。
貳、上訴人方面以下列情詞置辯：
一、系爭1204建號建物第1、2層部分，其面積雖大過原有建物甚
    多，惟其一部份之牆垣係利用原有建物後方之牆壁，因此如
    除去原有建物之牆壁，系爭1204建號建物即無法遮蔽風雨，
    故其構造上亦非獨立。
二、系爭1204建號建物如無原有建物之存在，即無從成為不動產
    ，是均非構造上獨立之建物而應為原有建物之一部份，實不
    因其建築材料或建築式樣之不同而有差異，而且系爭臨編12
    04建號建物並無獨立水電而不具有使用上獨立性，應為抵押
    權效力所及。
三、系爭1204建號建物之第1、2層緊鄰原有建物，均坐落於神岡
    鄉○○○段658-1地號土地，該筆土地係利用圍牆將原有建
    物及系爭1204建號建物圍繞，且需通過原有前方鐵門始得出
    入，外觀上乃屬同一建物，並無獨立出入口。
四、另依抵押人曾昆泉於民國（下同）95年1月23日設定抵押權
    予上訴人時所簽立之「抵押權設定契約書其他約定事項」第
    6條規定：「本件土地及建築改良物之抵押權範圍包括該土
    地上之水利權、、建築物、地上物、花園、樹木及附屬該建
    築改良物之全部設備，包括自來水、煤氣、電氣、冷暖氣、
    衛生設備等一切物件，又與本抵押不動產附連之建築物當然
    亦包括在本契約抵押權之範圍內」，及95年1月26日之切結
    書約定：「…，該坐落新庄子段658-1地號土地上所有建物
    、工作物或竹木者（包括未保存登記部分）一併提供抵押在
    內，…」，可知抵押人增建該系爭1204建號建物，係為與原
    有建物共同使用以提升建物之效用，並無將其單獨使用之意
    ，實難認系爭1204建號建物之第1、2層有使用上獨立性。是
    系爭1204建號建物應為抵押權效力所及云云置辯。
參、原審經審酌兩造所提出之攻擊防禦方法，認被上訴人依強制
    執行法第41條第1項提起本件分配表異議之訴，請求就坐落
    於系爭土地上系爭1204建號（不含第4樓層79.92平方公尺、
    陽台15.12平方公尺及9.451.7平方公尺之涼棚）拍賣所得
    金額（應扣除上開不含面積部分之價金），應自上訴人等抵
    押權優先受償範圍內予以剔除，並由上訴人等就抵押債權受
    償後之不足額與普通債權人按債權比率方式平均分配，洵屬
    有據，應予准許，被上訴人逾此範圍之請求，於法無據，應
    予駁回。上訴人不服第一審判決提起上訴，上訴人於本院上
    訴聲明為：原判決不利於上訴人部分廢棄。前開廢棄部
    分，被上訴人在第一審之訴駁回。第一、二審之訴訟費用
    由被上訴人負擔。被上訴人於本院答辯聲明為：上訴駁回
    。上訴費用由上訴人負擔。（原審判決系爭1204建號建物
    上第4樓層79.92平方公尺、陽台15.12平方公尺及9.451.7
    平方公尺之涼棚既係屬於原有建物之一部份，顯未具有構造
    上及使用上之獨立性，而應為系爭抵押權效力所及，被上訴
    人對此部分並未聲明不服，該部分業已確定。）
肆、兩造不爭執之事實（原審卷第67至67頁背面）：
一、本件訴外人即債務人曾昆泉所有坐落臺中縣神岡鄉○○○段
    658-1地號土地上之未保存登記建物（臨編建號1204號），
    業經原審法院民事執行處以98年度執字第14870號強制執行
    事件中拍賣所得金額為556萬元。
二、本件前開土地及原有建物（建號920號）為共同擔保，並設
    定有下列抵押權（下統稱系爭抵押權）：
    (1)第1順位：上訴人合作金庫（91.10.14，最高限額1080萬元
      ）
    (2)第2順位：上訴人國泰世華銀行（97.2.4，最高限額270萬元
      ）
    (3)第3順位：上訴人慶豐銀行（95.11.27，最高限額240萬元）
    (4)第4順位：上訴人黃明芳（97.9.8，抵押金額240萬元）
三、原審法院民事執行處98年度執字第14870號強制執行事件卷
    證資料（被上訴人訴代對於卷內現場履勘執行筆錄勘驗結果
    ，認定系爭未保存建物，沒有獨立性部分有爭議外，其他無
    意見）。
四、原審法院勘驗結果詳如原審法院98年11月27日勘驗筆錄所載
    （原審卷第55至57頁）。
五、本院勘驗結果如勘驗筆錄所載（本院卷第48、49頁）。
伍、本件之爭點：
    被上訴人主張系爭1204建號建物（不含第4樓層79.92平方公
    尺、陽台15.12平方公尺及9.45×1.7平方公尺之涼棚部分）
    具有構造上及使用上獨立性，並非上開上訴人抵押權效力所
    及，上訴人並無優先受償效力等情，是否有理？
一、按所謂建築物增建之附屬物，係指於原獨立之建築物所增建
    之建築，已具有構造上之獨立性，但在使用功能上，與原建
    築物係作一體利用，欠缺使用上之獨立性，為不具獨立性之
    建築，而從屬於獨立之原建築物者而言。增建之附屬物，因
    不符建築物獨立性之要求，不得為物權之客體；增建之建築
    物，如已具構造上之獨立性，及使用上之獨立性，則屬獨立
    之建築物，自得為物權之客體。又所謂具有使用上之獨立性
    ，係指該部分建築物，與一般建築物相同，可作為一建築物
    單獨使用，有獨立之經濟效用者而言。判斷增建部分，是否
    具有使用上之獨立性，須斟酌其對外通行之直接性，增建部
    分之面積、隔間及向來之利用狀況，暨增建部分之利用機能
    與原有建築物之依存程度等情形定之，最高法院88年度台上
    字第485號及同院92年度台上字第998號判決可資參照。
二、經查，系爭1204建號建物除測量成果圖所示第4樓層、陽台
    及9.451.7平方公尺之涼棚（此為原有建物920建號之附屬
    建物部分，誤劃至系爭1204建號建物內，此部分自屬系爭抵
    押權效力所及，業經原審法院判決確定，不在本院審究之範
    圍內）外，其餘均坐落於原有建物即臺中縣神岡鄉○○○段
    建號920號後方之1層建築物，主體構造為RC、鋼骨鐵架浪板
    造；而原有建物920建號為3層鋼筋混凝土造之建築物，面積
    共360.86平方公尺等情，此經原審法院民事執行處會同臺中
    縣豐原地政事務勘測並繪製建物測量成果圖及建物謄本可稽
    ，復經本院及原審法院勘驗並製有勘驗筆錄在卷可稽（原審
    卷第9、55至57頁、本院卷第48頁背面）。再查，經本院勘
    驗現場結果，系爭增建物與原有建物間雖有一片鐵皮相連結
    ，並設有通風窗戶，然縱使除去該片鐵皮，對系爭增建物構
    造之完整性亦無影響，足見系爭增建物與原有建物之構造不
    同，在外觀上尚非不得加以區辨，且其建築面積甚至達原有
    建物之數倍，在構造上實已具相當之獨立性。是上訴人抗辯
    ：系爭增建物之面積雖大過原有建物甚多，惟其一部份之牆
    垣係利用原有建物後方之牆壁，因此如除去原有建物之牆壁
    ，系爭增建物即無法遮蔽風雨，故其構造上非獨立云云，不
    足為採。
三、再者，本件原有建物與系爭1204建號建物雖均有圍牆圍繞，
    並由同一大門進出，惟原有建物與系爭1204建號建物各有獨
    立出入口，原有建物左側與圍牆間通路約有3、4米寬，係供
    後方系爭1204建號建物之廠房運輸通行使用；原有建物一樓
    門口左上方有辦公室字樣的標示牌，一樓內客廳另外有區隔
    部分的空間供作辦公室使用；系爭1204建號建物目前是債務
    人經營燭台工廠之用等情，為兩造所不爭執，並經本院及原
    審法院勘驗屬實，製有勘驗筆錄可稽，足認系爭1204建號建
    物在構造上可直接對外通行，與原有建物之間並無相通，無
    須經由原有建物即可對外通行。又系爭1204建號建物做為工
    廠使用，與做為辦公室及住家使用之原有建物各有獨立之經
    濟效用，且其建築面積甚至達原有建物之數倍，亦已如上所
    述，是系爭1204建號建物並非居於輔助原有建物之從屬狀態
    ，而應具有使用上之獨立性，為獨立之建築物，自非系爭抵
    押權效力所及。至於上訴人雖抗辯：系爭臨編1204建號建物
    及原有建物，均坐落於神岡鄉○○○段658-1地號土地，該
    筆土地係利用圍牆將原有建物及系爭增建物圍繞，且需通過
    原有前方鐵門始得出入，外觀上乃屬同一建物，並無獨立出
    入口，且系爭增建物並無獨立水電，故系爭增建物無使用上
    獨立性云云，惟圍牆及前方鐵門之設置，應僅係作為防盜及
    與鄰地相區隔之用，對於判斷系爭增建物是否具有使用上獨
    立性，應無影響。又水錶電錶之個數，本不能直接作為判斷
    使用上獨立性之依據，若建物之兩部分構造上、使用上根本
    互相獨立，即使共用水錶、電錶，仍非不能作為兩個獨立的
    所有權客體，僅用水用電之計價彼此應如何區分之問題，況
    水錶電錶可隨時改為分別裝設，反之，亦可隨時改回合併裝
    設，是水錶、電錶之個數並非判斷建物構造上、使用上獨立
    性之重要基準。是系爭1204建號建物與原有建物雖共用神岡
    鄉○○○段658-1地號土地前方大門進出及共用水電，然應
    仍不失系爭系爭1204建號建物原有之使用上獨立性。
四、另上訴人抗辯：依照訴外人曾昆泉於95年1月23日設定抵押
    權予上訴人時所簽立之「抵押權設定契約書其他約定事項」
    第6條規定及95年1月26日之切結書約定，可知抵押人增建該
    系爭1204建號建物，係為與原有建物共同使用以提升建物之
    效用，並無將其單獨使用之意，且證人曾昆泉亦證稱圍牆係
    與原有建物一起興建，且主建物辦妥保存登記後，就興建增
    建建物，表示增建部分確係為與原有建物共同使用以提升建
    物之效用，並無將其單獨使用之意云云，惟系爭1204建號建
    物是否具有使用上獨立性，揆諸上開說明，應僅斟酌其對外
    通行之直接性，增建部分之面積、隔間及向來之利用狀況，
    暨增建部分之利用機能與原有建築物之依存程度等客觀情狀
    ，而無庸考量抵押人增建時之主觀意思，是上訴人之抗辯，
    無從資為有利之認定。
五、上訴人復辯稱：被上訴人為臺灣臺中地方法院98年度執未字
    第14870號強制執行事件之債權人，係為進行查封、測量、
    鑑價、詢價及拍賣之債權人，被上訴人於執行期間，即明瞭
    系爭建物為何，按照強制執行法之相關規定，債權人如對執
    行處之裁定或處分，得為聲請、聲明異議、抗告、起訴等相
    關救濟程序可供利用，即自測量增建物之始，末至登報拍賣
    為止，被上訴人從未主張系爭建物為獨立建築物，不受抵押
    權效力所及，被上訴人之主觀意思，即承認系爭建物並非獨
    立建築物，應為抵押權之效力所及，殆無疑義云云，然被上
    訴人雖係執行事件之債權人，然執行法院所進行之查封、測
    量、鑑價、詢價及拍賣等程序，均係執行法院依照不動產之
    拍賣程序所為，在本件就系爭1204建物併付拍賣並無何不當
    之處，故被上訴人僅於最後收受分配表後，始因認不應將系
    爭建物拍賣所得一併列入系爭抵押權優先受償之範圍而提起
    本件分配表異議之訴，程序上並無任何錯誤，或有任何使人
    認定被上訴人主觀意思亦認系爭建物非獨立建物之情形，況
    系爭建物究竟是否系爭抵押權效力所及，乃法院應實體認定
    之問題，當非被上訴人主觀意思所能決定，是上訴人上開所
    辯，洵非有據。
陸、綜上所述，系爭1204建號建物（不含第4樓層、陽台及9.45
    1.7平方公尺之涼棚等部分）在構造上可與原有建物區別
    分離，且面積廣大，又有可自由出入之門戶，使用目的不同
    於原有建物，有獨立之經濟價值，並非居於輔助原有建物之
    從屬狀態，無論在構造、使用上均具有獨立性，自得為獨立
    之所有權客體，應非系爭抵押權效力所及，上訴人所辯均為
    無可取。從而，被上訴人依強制執行法第41條第1項提起本
    件分配表異議之訴，請求就坐落於系爭土地上系爭1204建號
    （不含第4樓層79.92平方公尺、陽台15.12平方公尺及9.45
    1.7平方公尺之涼棚）拍賣所得金額（應扣除上開不含面
    積部分之價金），應自上訴人等抵押權優先受償範圍內予以
    剔除，並由上訴人等就抵押債權受償後之不足額與普通債權
    人按債權比率方式平均分配，洵屬有據，應予准許。是則原
    審判決准許被上訴人之請求，於法並無不合。上訴意旨指摘
    原判決不當，求予廢棄改判，為無理由，應予駁回其上訴。
柒、本件為判決之基礎已臻明確，兩造其餘攻擊、防禦方法及提
    出未經援用之舉證，經本院審酌核與判決結果無影響，爰不
    一一論駁，附此敘明。
據上論結，本件上訴為無理由，依民事訴訟法第449條第1項、第
78條，判決如主文。
中    華    民    國    99    年    7     月    20    日
                民事第二庭    審判長法  官  邱森樟
                                    法  官  謝說容
                                    法  官  蔡秉宸
以上正本係照原本作成。
不得上訴。
                                    書記官  洪麗華
中    華    民    國    99    年    7     月    20    日
                                                      Ｓ

司法院資訊處製作；財團法人民間司法改革基金會備份。
